最高法院刑事判決　　　　　　　　　　　　　　　九十一年度台上字第四三八九號
　　上　訴　人　甲○○
右上訴人因強盜等罪案件，不服台灣高等法院台南分院中華民國九十一年五月一日第
二審更審判決（九十一年度上更(一)字第一三○號，起訴案號：台灣嘉義地方法院檢察
署八十九年度少連偵字第七五號），提起上訴，本院判決如左：
    主  文
原判決撤銷，發回臺灣高等法院臺南分院。
    理  由
本件原判決認定上訴人甲○○與未滿十八歲之少年乙○○、丙○○（均由第一審法院
少年法庭審理）共同意圖為自己不法之所有，於民國八十九年八月四日上午十一時四
十分許，至嘉義縣新港鄉共和村三鄰黃厝六十號丁○○（下稱張某）住處，持其等所
購得可作為兇器之拔釘器，由丙○○將該處冷氣窗玻璃敲破，並在外把風（毀損及侵
入住宅部分均未據告訴）。再由乙○○自該冷氣孔爬入屋內，並打開後門讓上訴人進
入屋內竊盜。事後欲離去時，為張某之女戊○○發現打電話通知張某返家，丙○○心
虛乃逃離現場。張某進入屋內後，乙○○即欲持拔釘器攻擊張某，二人因而發生扭打
。上訴人見狀乃另起強盜之犯意，並與鄭金福基於共同犯意之聯絡，由上訴人以手勒
住張某脖子，並順手拿取張某廚房內之菜刀二把，一把交予鄭金福，其則持另一把菜
刀抵住張某脖子，並對張某恫稱：「不要動，錢拿出來，否則將你殺死」云云。使張
某心生畏懼不敢抗拒，而將其口袋皮夾中之新台幣（下同）二百元交予上訴人等情。
因而撤銷第一審關於強盜暨定應執行刑部分之判決，改判論處上訴人成年人與未滿十
八歲之人共同意圖為自己不法所有，攜帶兇器，以強暴至使不能抗拒而取他人之物罪
刑，固非無見。
惟查：(一)、按刑事訴訟法第九十五條第一款關於告知罪名程序之規定，旨在使被告得
以充分行使其訴訟防禦權，以達刑事訴訟發見真實兼及程序公正之目的。是以法院如
欲變更檢察官起訴書所引用之法條或罪名而為判決者，自應依上述規定於審判期日前
踐行上開告知程序，使被告適時知悉，而有提出辯解及防禦之機會，始能避免突襲性
裁判，而確保被告之權益。否則，如於辯論終結後，逕行變更起訴法條而為判決，依
上說明，其對於訴訟程序之踐行，即非適法。查本件檢察官起訴書認上訴人所為，係
涉犯刑法第三百二十一條第一項第二、三、四款之加重竊盜，及同法第三百二十八條
第一項之普通強盜罪嫌。原判決就上訴人被訴強盜部分變更起訴法條，改依修正後刑
法第三百三十條第一項之加重強盜罪論科。惟並未依上開規定於審判期日前踐行告知
罪名變更之程序，有原審訊問及審判筆錄可稽（見原審卷第五十頁、第八十四頁）。
依上說明，其對於訴訟程序之踐行，自非適法。又原判決變更檢察官起訴法條，改依
前述修正後刑法加重強盜罪論科；惟並未說明其何以應變更檢察官起訴法條，而改依
上述罪名論科之理由，亦未適用刑事訴訟法第三百條之規定，以為其變更起訴法條判
決之依據，亦有理由不備及判決不適用法則之違誤。(二)、按強盜與竊盜，僅係取得財
物之手段不同，而於圖為不法所有，以非法方法取得他人財物之點，兩者並無差異。
故行竊尚未得手，或在同一盜所竊得部分財物後，猶繼續其竊盜犯行時，經事主發覺
，乃於中途變更竊取手段為強劫，因其圖為不法所有取得他人財物之犯意，仍相一貫
，其竊盜時之行為即屬其強盜行為之一部，應僅成立強盜罪，不另論以竊盜罪。反之
，若竊盜得手後，於離去之際，因事主返回始又另行起意強劫，則其先前竊盜行為既
已實施完畢，即難認屬強劫行為之一部，而為後犯之強盜罪所包括。是以行為人之本
意如何，以及其先前之竊盜行為是否已實施完畢，均與判斷該竊盜部分應否另行論罪
攸關。原判決依據上訴人及鄭金福在警訊時之陳述，認定上訴人夥同少年乙○○、丙
○○攜帶兇器侵入張某住處竊盜，事後欲離去時，因張某返家，上訴人乃與鄭金福共
萌強盜之犯意，而強劫張某身上之財物等情。並於理由內說明上訴人所犯加重竊盜部
分與上開強盜行為，犯意各別，惟加重竊盜部分與發回前原審判決確定部分有連續犯
之裁判上一罪關係，為該部分既判力所及云云，而就本件加重竊盜部分另行諭知免訴
之判決。惟卷查上訴人在警訊時供稱：伊與鄭金福二人進入張某屋內偷竊財物，「於
偷竊過程中」，張某自外返家，看見鄭金福即大喊「你在做什麼？」。鄭金福即持拔
釘器攻擊張某，而伊亦拿菜刀架在張某脖子上，命張某將身上財物交出等語（見警卷
第二頁）。鄭金福於警訊時亦供稱：「……我進去房間搜刮時，拿走兩個存錢筒裝入
袋子，拿著釘拔告訴甲○○好了，可以走，但他確（卻）說還要再搜，我不理會要從
後門離開時被丁○○自前方抱住，我與他互搶釘拔，甲○○見狀就從廚房裡拿出兩把
菜刀，自後架住丁○○的脖子，並喝令交出身上的錢……」等語（見警卷第六頁反面
）。若其二人所供屬實，則上訴人於張某返家時，尚在房間內搜尋其他財物，其竊盜
行為似未完全實施完畢。原判決採用上訴人及鄭金福前揭警訊之供述作為證據，卻又
認定上訴人於張某返家時，已竊盜完畢欲行離去，已有證據上理由矛盾之違誤。且依
原判決事實之認定，張某返家進入屋內後，鄭金福即欲持拔釘器攻擊張某，二人並因
而發生扭打等情。若上訴人對此亦有共同犯意之聯絡，則渠等此部分所為是否構成刑
法第三百二十九條、第三百三十條第一項加重準強盜罪？該部分與發回前原審判決確
定之加重竊盜罪部分能否成立連續犯之裁判上一罪關係，而為其既判力所及？似非全
無研酌之餘地。究竟上訴人與鄭金福前揭警訊所供是否可信？張某返家時，上訴人是
否猶在房間內搜尋其他財物？其竊盜行為是否已全部實施完畢？其本意究係另行起意
強盜，抑或中途變更竊盜手段而為強取？此與判斷上訴人之加重竊盜行為與其後犯之
強盜行為，究應予以分論併罰，抑或已為強盜行為所包括而不另論罪攸關，自有深入
根究明白之必要。本院前次發回意旨對此已予以指明。乃原審未詳細參酌上訴人及鄭
金福上開供述及卷內相關證據資料，詳加勾稽，深入究明，亦未於判決理由內詳予剖
析闡述明白，遽行判決，尚嫌速斷。(三)、卷查張某於第一審陳稱：「（他們有無叫你
把錢拿出來？）只有聽到被告講，叫我不要動，不然要把我殺死，叫我錢拿出來……
我從我的口袋拿兩百元出來，他說還有沒有，如果讓他搜到也是要讓我死，我就從我
皮夾再拿二百元出來……」等語（見一審卷第三十九頁）。似與原判決所認定上訴人
僅自張某身上劫得二百元一節，未盡相符。究竟張某所述是否可信？此與判斷上訴人
劫得之財物若干有關，原判決未說明張某前揭所述何以不足採信之理由，遽認上訴人
僅自張某身上劫得二百元，尚嫌理由欠備。以上或為上訴意旨所指摘，或為本院得依
職權調查之事項，應認原判決仍有撤銷發回之原因。又原判決關於竊盜部分，依上說
明，既與發回部分有審判不可分關係，自應併予發回。
據上論結，應依刑事訴訟法第三百九十七條、第四百零一條，判決如主文。
中      華      民      國    九十一    年      八      月      八      日
                              最高法院刑事第六庭
                                  審判長法官  吳  雄  銘
                                        法官  池  啟  明
                                        法官  石  木  欽
                                        法官  郭  毓  洲
                                        法官  吳  三  龍
      右正本證明與原本無異
                                              書  記  官
中      華      民      國    九十一    年      八      月     十二     日
